【裁判字號】    92,上易,299
【裁判日期】    920117
【裁判案由】    詐欺
【裁判全文】
臺灣高等法院高雄分院刑事判決          九十二年度上易字第二九九號
    上  訴  人  台灣高雄地方法院檢察署檢察官
    被      告  乙○○
右上訴人因被告詐欺案件，不服臺灣高雄地方法院九十一年度易字第二六五三號中華
民國九十二年一月十七日第一審判決（起訴案號：臺灣高雄地方法院檢察署九十一年
度偵續字第四一號），提起上訴，本院判決如左：
      主      文
上訴駁回。
      理      由
一、本案經本院審理結果，認認審諭知被告乙○○無罪認事用法均無不當，應予維持
    ，並引用原審判決書記載之證據及理由。（如附件）
二、檢察官循告訴人甲○○○之聲請，其上訴意旨以被告於八十六年四月十六日第二
    次標得會款，告訴人恐被告無支付會款之能力，乃要求被告提出擔保，被告遂將
    其所有坐落高雄市○○區○○段第三八八地號土地及其上建物即門牌號碼高雄市
    三民區○○路二０二號六樓之一房地所有權狀正本交付告訴人以供擔保，以取信
    於告訴人，被告於交付之第三日即同年四月十八日即以上開所有權狀遺失為由，
    向高雄市三民地政事務所查詢申請補發新所有權狀，難謂被告無不法所有之意圖
    原審就此主觀之不法犯意，未於判決理由中詳予載明，似有判決理由不備之違誤
    可指。(二)原審認定被告參加互助會之初及標會之際，並非無資力，無非以被告女
    兒黃麗玲於酒店上班，每月固定有十餘萬元之收入為其論據，然黃麗玲因煙毒案
    ，於八十五年十一月二十六日入監服刑，則其是否於八十三年至八十五年十一月
    二十六日在酒店上班，已非無疑﹖(三)被告於八十六年四月十六日標得第二次會款
    之初明知其女黃麗玲已於八十五年十一月二十六日入獄服刑，其子黃長國又於八
    十五年十月四日入獄服刑，而自八十五年十一月起已無支付死會會款能力，怎又
    於連續詐標五次互助會會款，且金額高達新台幣二百四十二萬八千三百元，再於
    告訴人提出告訴後，佯稱欲私下和解，於九十年一月二十日、二月二十日、三月
    二十日、四月二十日、六月二十日、七月二十日各匯款六萬元，核乃犯罪後態度
    之情狀，與原詐欺罪是否成立無涉。原審未予詳查，遽予諭知被告無罪，尚有未
    洽，而指摘原判決不當云云。
三、然查被告乙○○於八十六年四月間，於標得會款後，應會首即告訴人甲○○○之
    要求，將前開房屋土地所有權狀交付予甲○○○供擔保，同時允諾俟繳清全部死
    會會款後始行取回，嗣其因另積欠廖秀如債務未還，廖秀如亦要求被告交付前開
    房地所有權狀作為擔保，被告為取信於廖秀如，始以所有權狀遺失為由，再向地
    政機關申請補發，此情業據本院於九十年度上易字第九五三號被告偽造文書案判
    決所認定，有該判決書附卷可考。而被告係於全部互助會期滿後，始於八十七年
    五月十九日將上開房地出售予趙珮容，此亦有土地登記申請書附卷可稽，被告所
    有權狀並未遺失，竟以遺失為由向地政機關申請補發，固涉犯刑法第二百十四條
    之使公務登載不實罪。然被告係經告訴人之要求，始將所有權狀交予告訴人以供
    擔保，被告於參加互助會時，原無與告訴人約定提出房地所有權狀供擔保，且係
    在標得會款後，始經告訴人要求而交付所有權狀，被告非因交付所有權狀，以安
    告訴人之心，而後方標取會款，自難認被告於標取會款之初即有詐欺之犯意。再
    被告在酒店上班之女兒係黃麗玉，而非黃麗玲，此除經被告供明外，並經黃麗玉
    於原審審理時陳述在卷，乃檢察官竟誤認黃麗玲為黃麗玉，而以黃麗玲既於八十
    五年十一月二十六日入監服刑，不可能於八十五年十一月二十六日後在酒店上班
    ，而懷疑黃麗玲在酒店上班之真實性，顯有誤會。又被告雖於其子黃國長、女黃
    麗玲相繼因煙毒案入獄服刑後，其支付死會會款之能力已有問題，仍繼續標取會
    款，然查被告因購買房屋二棟，需要交付房屋貸款，平時因有子女之賺錢，繳付
    會款原無問題，嗣因子女黃國長、黃麗玲相繼入獄服刑，黃麗玉亦下嫁他人，致
    已無力繳付會款，然參加民間互助會之目的，除儲蓄之作用外，亦在應付一時急
    需，被告於無力支付房貸及繳付會款時，將會款標下以應付急需，亦屬合乎常情
    ，此由被告於標得前幾會會款後，仍繼續以會養會繳付死會會款，即可見一斑，
    縱被告惡意不履行會款債務，但並無證據證明其在債之關係發生時，即有不法所
    有之意圖，自難因被告於標得最後一會會款後，即未再繳付死會會款，遽認其有
    詐欺之犯行。
四、綜上所述，並無確切證據足證被告有詐欺之犯行，原審諭知被告無罪，並無不當
    ，檢察官上訴非有理由，應予駁回。
據上論斷，應依刑事訴訟法第三百六十八條、第三百七十三條，判決如主文。
本案經檢察官陳新慶到庭執行職務。
中    華    民    國     九十二     年       三       月      二十八    日
                              臺灣高等法院高雄分院刑事第四庭
                                  審判長法官  蕭權閔
                                        法官  李嘉興
                                        法官  陳吉雄
右正本證明與原本無異。
不得上訴。
                                      書記官  黎  珍
中    華    民    國     九十二     年       四       月      一        日
                                                                        Ｋ
附件：
臺灣高雄地方法院刑事判決                      九十一年度易字第二六五三號
    公  訴  人  臺灣高雄地方法院檢察署檢察官
    被      告  乙○○  女  四十九歲（民國○○○年○月○○○日生）
                        住雲林縣古坑鄉桂林村桂林一０八號
                        居高雄市○○區○○路二０二號六樓之一
                        送高雄市前鎮區○○○路二六七號九樓
                        身分證統一編號：Ｅ二六二三二六號
    選任辯護人  吳玉豐律師
右列被告因偽造文書案件，經檢察官提起公訴（九十一年度偵續字第四一號），本院
判決如左：
    主  文
乙○○無罪。
    事  實
一、公訴意旨略以：被告乙○○明知其債信不佳，陷於不能支付之狀態，竟意圖為自
    己不法之所有，基於概括之犯意，連續於民國八十五年六月二十日、八十五年九
    月十六日、八十六年六月五日，以『春美』之化名，參加由告訴人甲○○○召集
    之三組民間互助會，每會會款均為新台幣（下同）一萬元，被告於第一組、第二
    組助會各參加二會，第三組互助會參加一會，共計參加五會，嗣被告於八十六年
    一月二日第一次標下會款後，再於同年四月十六日第二次標得會款，告訴人恐被
    告無支付會款之能力，乃要求被告提出擔保，被告遂將其所有坐落高雄市○○區
    ○○段第三八八地號土地及其上建物即門牌號碼高雄市○○區○○路二０二號六
    樓之一（下稱系爭房屋）房屋所有權狀交付告訴人，致告訴人陷於錯誤，除將該
    會之會款交付外，並同意被告於八十六年八月二十日、八十六年十月二十日標下
    其餘三會會款（八十六年十月二十日標下二會），告訴人交付被告標下之五會會
    款共計二百四十二萬八千三百元，詎被告於八十六年十月二十日標下最後一會會
    款後，自同年十一月二十日即拒絕支付此後之死會會款，經告訴人屢次催討均避
    不見面，且告訴人向高雄市三民地政事務查詢，始知乙○○早於八十六年四月十
    八日以上開不動產所有權狀遺失為由申請補發（涉犯偽造文書罪嫌部分，業經貴
    院判處拘役四十日確定），旋將上開不動產出售他人，告訴人始知受騙等情。因
    認被告連續涉犯刑法第三百三十九條第一項詐欺罪嫌等語。
二、按犯罪事實應依證據認定之，無證據不得推定其犯罪事實，又不能證明被告犯罪
    者，應諭知無罪之判決，刑事訴訟法第一百五十四條、第三百零一條第一項分別
    定有明文。又告訴人之告訴，係以使被告受刑事訴追為目的，是其陳述是否與事
    實相符，仍應調查其他事實以資審認，始得為不利被告之認定。（最高法院五十
    二年台上字第一三○○號判例參照）。次按刑法第三百三十九條第一項詐欺罪之
    成立，以意圖為自己或第三人不法所有，以詐術使人將本人或第三人之物交付為
    要件，所謂以詐術使人交付，必須被詐欺人因其詐術而陷於錯誤，若其所用方法
    ，不能認為詐術，亦不致使人陷於錯誤，即不構成該罪。（最高法院四十六年台
    上字第二六○號判例參照）。至於債務人於債之關係成立後，如有未依債之本旨
    履行民事債務之情形，在一般社會經驗上可能之原因甚多，縱令是出於惡意不為
    履行，苟無足以證明其在債之關係發生時，自始即具有不法所有意圖之積極證據
    ，亦僅能令負民事之遲延給付責任，依刑事訴訟法第一百五十四條之規定，尚不
    得據此債信違反之客觀事態，而推定債務人原有詐欺之犯意。
三、公訴意旨認被告連續涉犯詐欺罪嫌，無非係因被告於參加互助會之初，債信能力
    已不佳，而標得會款後雖提出系爭房屋權狀用作擔保，但被告交付權狀後後，不
    久即謊報遺失，並將系爭房地賣予他人，且標得最後一次會款後，旋未如期給付
    會款等情。訊據被告堅決否認有何詐欺犯行，辯稱：伊係以『以會養會』之方式
    參加互助會，期間女兒黃麗玉於酒店上班，每月固定有十餘萬元之收入，而其餘
    子女黃長國、黃麗玲入監服刑前，亦會按月給付伊生活費二萬元、一萬五千元至
    一萬八千元，故尚有資力繳交會款，嗣因黃長國、黃麗玲入監服刑，黃麗玉嫁作
    人婦，伊始無資力繳交會款等語。經查：
  (一)被告參與之互助會情形：
    被告以『春美』名義，參與告訴人為會首之互助會五會，每會均一萬元，採內標
    制，其中：八十五年六月二十日開始之互助會（下稱第一組互助會），計五十
    三會，每月開標一次，每二個月加標一次，被告參加二會，分別於八十五年八月
    二十日（第四會）、十月二十日（第七會），各以一千七百元、二千五百元之標
    息得標；八十五年九月十六日開始之互助會（下稱第二組互助會），計六十會
    ，每半月開標一次，被告參加二會，分別於八十六年一月二日（第八會）、四月
    十六日（第十五會），各以一千七百元、一千六百元之標息得標；八十六年六
    月五日開始之互助會（下稱第三組互助會）（被告表示僅五十一會，告訴人則表
    示為六十會），每半月開標一次，被告參加一會，於八十六年七月五日（第三會
    ），以二千一百元之標息得標等情，均為被告、告訴人所是認（詳本院九十一年
    十二月九日審判筆錄第三頁），堪認定為真實，是公訴人所載之會款標得日期，
    並非完全正確。
  (二)被告參加互助會之初，是否無資力？
    證人即被告之女黃麗玉於本院證稱：自八十三年起至八十六年十月結婚後止，伊
    在酒店擔任公關經理，每月收入至少有十二萬元，最多達二十一萬元，伊均將薪
    水交予被告，而當時被告每月會錢十萬元，房貸二萬五千元，結婚之前在酒店賺
    了二百多萬元，房貸也繳了二百多萬元等語。因酒店女公關之收入行情，一般而
    言，每月均可達十餘萬元以上；且參以被告除會款外，尚有房貸待繳，若黃麗玉
    無高額收入，在每月均有高額會款支出下，被告豈會冒險購買房屋，自陷週轉不
    靈困境，顯見就黃麗玉之收入，除供被告會款之支出外，應有餘額支付房貸。是
    證人黃麗玉所證，應可採信。從而，被告辯稱：伊女兒黃麗玉於酒店上班，每月
    固定有十餘萬元之收入，故尚有資力繳交會款等語，應屬真實。
  (三)被告收取會款後，應支出之死會會款與已支付之死會會款之比例：
  第一組互助會計五十三會，被告分別於第四會、第七會標取，則被告於標取後，
    應各繳四十九萬元、四十六萬元之死會會款【即（總會數減標會時之會數）乘（
    每月死會會款一萬元），下同】；第二組互助會計六十會，被告分別於第八會、
    第十五會標取，則被告於標取後，應各繳五十二萬元、四十五萬元之死會會款；
    第三組互助會，被告於第三會標取，則被告於標取後應繳四十八萬元（被告稱五
    十一會）或五十八萬元（告訴人稱六十一會）。從而，被告標取五會後，應繳予
    告訴人之死會會款總計為二百四十萬元或二百五十萬元。
  而被告於得標後，已繳納之會款如下：(1)第一組互助會，均繳至八十六年十二月
    五日（第二十七會，被告所述）或八十六年十一月二十日（第二十六會，告訴人
    所述），則被告得標後繳納之會款或各為二十三萬元、二十萬元【即（最後繳納
    會錢之會數減得標時之會數）乘（每月死會會款一萬元），下同】，或各為二十
    二萬元、十九萬元；(2)第二組互助會，均繳至八十六年十二月十六日（第三十三
    會，被告所述）或八十六年十一月二十日（第三十一會，告訴人所述），則被告
    得標後繳納之會款或各為二十五萬元、十八萬元，或各為二十三萬、十六萬元；
    (3)第三組互助會，繳至八十六年十二月五日（第十三會，被告所述）或八十六年
    十一月二十日（第十二會，告訴人所述），則被告得標後繳納之會款或為十萬元
    、九萬元。從而，被告得標後繳納之總會款應為九十六萬元或八十九萬元，連同
    被告於九十年一月二十日、二月二十日、三月二十日、四月二十日、六月二十日
    及七月二十日各匯款一萬元（以黃麗玉、黃麗玲之名義匯款，合計六萬元）至告
    訴人之帳戶，有匯款單可參，則被告得標後，告訴人已收取之會款應為一百零二
    萬元或為九十五萬元。就清償比例而言，介於三成八至四成二五間。
  (四)綜上所述，因被告於參加告訴人各組互助會時（即八十九年十月前），被告之女
    黃麗玉每月均有高額收入，被告足資應付會款之支出，尚非無資力。且參以【
    被告得標後，已陸續繳納死會會款一百零二萬元或為九十五萬元，清償比例介於
    三成八至四成二五間，若被告有意詐欺豈會繳納近百萬元之會款；又被告係於
    八十七年五月十九日，始將系爭房屋賣予案外人趙珮蓉等情，有高雄市政府地政
    處三民地政事務所九十一年十一月五日高市地民一字第○九一○○一二五一一號
    函附之買賣契約書可參，離八十六年四月間，被告將系爭房屋權狀交付告訴人起
    （參臺灣高等法院高雄分院九十年度上易字第九五三號確定判決），已逾一年，
    並非一交付權狀後不久，即將系爭房屋出賣。況縱供擔保（如抵押權）後，並不
    能限制所有權人處分其房屋，僅係該擔保權利隨同移轉，本件告訴人雖取得權狀
    擔保，然並無實益，其疏未設定抵押權保障權利，自難因被告移轉所有權，即認
    被告有詐欺之犯行】等情事。縱被告惡意不履行會款債務，在無積極證據證明其
    在債之關係發生時，即具有不法所有意圖之下，本院認被告應無詐欺之罪行。
  (五)被告雖辯稱：第一組互助會，伊將其參加二會中之一會，轉讓與其姊黃寶雪，並
    經告訴人同意等語。惟經告訴人否認，惟不論實情如何，亦不影響本件之判斷，
    附此敘明。
四、綜上，被告並無公訴人所指之犯行。此外，復查無其他積極證據足證被告有何詐
    欺犯行，不能證明其犯罪，依法應為無罪之諭知。
據上論斷，應依刑事訴訟法第三百零一條第一項前段，判決如主文。
中      華      民      國      九十二      年      一    月    十七    日
                                  臺灣高雄地方法院刑事第一庭
                                      法  官  方  百  正
右正本證明與原本無異。
如不服本判決，應於判決送達後十日內，向本院提出上訴狀。
                                      書記官  張  金  蘭
中    華    民    國      九十二      年      一      月      十七      日


司法院資訊處製作；財團法人民間司法改革基金會備份。
